臺北高等行政法院簡易判決
　　　　　　　　　　　　　　　　　　 94年度簡字第00615號
原　　　告　甲○○○
送達代收人　乙○○
被　　　告　財政部臺灣省北區國稅局
代　表　人　許虞哲(局長)
送達代收人　丙○○
上列當事人間因87年度綜合所得稅及罰鍰事件，原告不服財政部
中華民國94年5月23日台財訴字第09300641750號訴願決定，提起
行政訴訟。本院判決如下：
    主  文
原告之訴駁回。
訴訟費用由原告負擔。
    事  實
壹、事實概要：
  一原告辦理民國（下同）87年度綜合所得稅結算申報後，被告
    機關在查核時認定原告有以下之漏稅違章行為存在，並且發
    生逃漏稅捐之結果，因此核定原告當年度之綜合所得總額為
    新台幣（下同）1,669,199元，綜合所得淨額1,051,199 元
    ，補徵應納稅額43,291元，並按漏稅額38,223元處以1倍之
    罰鍰38,200元（計至百元）。
    (一)虛報配偶免稅額72,000元。
    (二)漏報營利、利息及租賃等所得合計125,397元。
  二原告不服上開核定而申請復查，復查結果仍維持原處分，原
    告因此提起訴願，經財政部以台財訴字第0920077500號訴願
    決定將原處分（復查決定）關於租賃所得38,988元部分及罰
    鍰部分撤銷，由被告機關另為處分。
  三被告機關依撤銷意旨重為復查決定，仍維持原來之核定，原
    告再次提起訴願，但遭財政部以台財訴字第09300641750號
    訴願決定駁回，原告因此提起本件行政訴訟。
貳、兩造聲明：
  一原告聲明：
    求為判決撤銷原處分（復查決定）及訴願決定。
  二被告聲明：
    求為判決駁回原告之訴。
參、兩造之爭點：
  一原告主張之理由：
    (一)本稅部分：
      1.緣87年度綜合所得稅乙案，經被告核定更正應補稅額38
        ,200元，有原告繳款書附卷可稽及91年10月30日北區國
        稅竹市徵字第0911021371號函可證。
      2.原告對該處分不服，依法提起行政救濟，惟經行政救濟
        結果，變更稅額為43,291元，並處罰38,200元，顯與行
        政救濟原理，不得更為不利處分不符，自應依法撤銷。
      3.租賃所得部分：
        查87年度新竹市○○路186號1樓，並無出租他人有收取
        租賃所得額38,988元之情事，亦無無償供他人使用之事
        實。被告既無提出所稱向承租人香君理髮廳（負責人為
        誰？）收取所得額38,988元之證明及無償供使用之證明
        ，其空言主張，自依法無據。又訴願決定援引所得稅法
        第14條第1項第5類第4款、第5款稱本件係將財產借與他
        人使用，又同時稱本件係財產出租，其約定之租金，顯
        較當地一般租金為低，顯然理由自相矛盾，又未據說明
        本件約定之租金是多少，其事實認定，僅以臆測之詞，
        且事實理由相矛盾，自依法不合，依法無據，實不足採
        。
    (二)罰鍰部分：
      社會秩序維護法第11條明文規定：「依法令之行為，不
      罰。」準此，原告之配偶蘇繼樑87年度有台灣水泥公司營
      利所得1,278元之扣繳憑單，原告依法一併申報，並無不
      合，又被告復查決定引用所得稅法第110條之處罰規定，
      係指應申報之所得額有漏報或短報情事者，方有適用。本
      件原告之配偶蘇繼樑有課稅之所得額，既原告依法申報，
      即無漏報或短報之情事者，依法令之行為自無受罰。至於
      因申報配偶所得，是否有扣除額或免稅額之適用，並無罰
      則，顯被告有違「法律保留」之原則，自依法不符。另有
      關87年度台灣中小企銀所得額10,698元及世華銀行所得額
      24,016元，業依規定申報在案，被告稱原告漏報台灣中小
      企銀所得額10,690元及世華銀行3,719元所得額，自與事
      實不符，查該公司並無另行給付該2筆所得給原告，何來
      受罰。
  二被告主張之理由：
    (一)程序部分
      1.按「行為時適用之所得稅法第82條第1項規定之申請復
        查，為提起訴願以前必先踐行之程序。若不經過復查而
        逕為行政爭訟，即非法之所許。」、「受理訴願官署，
        應就訴願人聲明不服之範圍而為審查決定，其未經當事
        人提起訴願之事項，自無為訴願決定之餘地。」、「訴
        願決定將原課徵處分一部分撤銷，一部分予以維持，原
        告對於撤銷部分重核之稅額仍有不服，應再提起訴願請
        求救濟，不得與駁回再訴願部分一併提起行政訴訟，以
        紊行政救濟之程序。」行政法院62年度判字第96號、57
        年度判字第304號及61年度判字第309號著有判例。
      2.本件原告對於被告第1次復查決定駁回，向財政部提起
        訴願，經財政部93年4月6日台財訴字第0920077500號訴
        願決定原處分（復查決定）關於租賃所得38,988元部分
        及罰鍰部分撤銷，由被告另為處分，其餘駁回在案。被
        告依撤銷意旨就租賃所得及其罰鍰部分重核復查決定，
        仍維持原核定，原告仍表不服，提起訴願，經財政部94
        年5月23日台財訴字第09300641750號訴願決定駁回。依
        前揭判例，原告就虛報配偶免稅額、漏報營利、利息所
        得及此部分對應之罰鍰提起本訴訟，於法即有未合，合
        先陳明。
    (二)實體部分：
      1.按「四、將財產借與他人使用，除經查明確係無償且非
        供營業或執行業務者使用外，應參照當地一般租金情況
        ，計算租賃收入，繳納所得稅。五、財產出租，其約定
        之租金，顯較當地一般租金為低，稽徵機關得參照當地
        一般租金調整計算租賃收入。」、「本法第14條第1項
        第5類第4款所稱他人，係指本人、配偶及直系親屬以外
        之個人或法人而言。本法第14條第1項第5類第4款及第5
        款所稱當地一般租金，由當地主管稽徵機關查明報由省
        ( 直轄市)主管稽徵機關核定，並送財政部備查。」為
        所得稅法第14條第1項第5類第4、5款及行為時同法施行
        細則第16條第2項、第3項所明定。次按「綜合所得稅租
        賃所得設算核定案件，納稅義務人如有異議時，稽徵機
        關應實地調查鄰近房屋之租金作為核課之依據，即將設
        算租金與鄰近租金比較，高時改課，低時維持原核定。
        」、「87年度房屋及土地之當地一般租金標準... （三
        ）臺灣省各縣市部分... 2.非住家用 (含營業用)：依
        『營業人查定營業費用標準等級評定表』及『營業稅特
        種稅額查定費用標準等級表』規定，並經實地調查租金
        情況予以核定。」、「87年度財產租賃必要損耗及費用
        標準：1.固定資產：必要損耗及費用減除43%。」為財
        政部賦稅署77年11月9日台稅一發第770665851號函、88
        年1月28日台財稅第881895293號函及88年1月21日台財
        稅第881895676號函所明釋。
      2.本件原經財政部訴願決定以系爭新竹市○○路186號房
        屋1樓之租賃所得，並未見被告實地調查鄰近租金之比
        較資料，而將該部分租賃所得及其對應之罰鍰部分撤銷
        ，由被告另為處分。
      3.本件重核時，經查原核定依據系爭房屋本年度非自住房
        屋使用及租賃情形核定表有香君理髮廳設籍營業，依規
        定核定租賃所得38,988元（營業面積23.35坪即每年每
        坪核定租賃所得1,670元），次查鄰近出租建物所有人
        自行申報租金扣繳情形，其平均每年每坪租賃所得2,92
        4元高於原核定系爭房屋每年每坪租賃所得1,670元，原
        核定並無不合，又原核定計算原告本年度漏稅額時，並
        未包括系爭租賃所得（為應稅免罰所得），原處罰鍰38
        ,200元並無違誤。
      4.至原告主張本年度綜合所得稅，經被告核定應補稅額38
        ,200元，原告不服依法提起行政救濟，惟行政救濟結果
        變更稅額為43,291元，並處罰鍰38,200元，顯與行政救
        濟原理，不得為更不利之處分不符一節，查本件應補徵
        應納稅額43,291元及處罰鍰38,200元，其限繳納日期為
        91年12月10日，原告不服於91年12月12日申請復查，並
        無原告主張等情事，併予陳明。
    理  由
壹、程序方面：
    本案原告87年度綜合所得稅有爭議部分之本稅及罰鍰，金額
    共計81,491元（43,291元+38,200元），未超過20萬元。而
    司法院曾於92年9月17日以（九二）院台廳行一字第23681號
    令，依行政訴訟法第229條第2項之規定，將行政訴訟法第22
    9條第1項之簡易案件金額（價額）自3萬元，提高為20元。
    故本案應認合於行政訴訟法第229條第1項第1款「關於稅捐
    課徵事件涉訟，所核課之稅額在新臺幣20萬元以下（原為3
    萬元，現提高為20萬元）而涉者」之規定，應依簡易訴訟程
    序進行之。
貳、兩造爭執之要點：
  一針對原告87年度綜合所得額與漏稅額之計算及其裁罰基礎，
    原告有爭議之部分如下：
    (一)本稅部分為「原告當年度是否有取得因出租新竹市○○路
      186號1樓房屋而生之租賃所得38,988元」。
    (二)裁罰部分則為：其漏稅額之計算應扣除14,409元，因為該
      筆金額，依被告機關之認定，為以下2筆金額所組成者，
      但是原告並沒有收到該筆所得。
      1.台灣中小企業銀行給付之營利所得10,690元。
      2.世華銀行給付之利息所得3,719元。
  二另外在此須特別言明者，有以下二事：
    (一)原告謂本案之第2次復查決定有違反「不利益變更禁止原
      則」云云，但是第1、2次復查決定之本稅及裁罰金額均相
      同（各為43,291元與38,200元），因此不涉及「不利益變
      更禁止原則」，原告對此似有誤解。
    (二)又裁罰部分，被告機關雖謂：「上開第1次訴願決定撤銷
      第1次復查決定中裁罰部分之規制性決定，其理由為『本
      稅部分之租賃所得金額38,988元已被計入裁罰基礎內，而
      該部分既經撤銷，所以裁罰基礎即不存在』，但(1)事實上
      裁罰基礎中本來即不包括本稅部分之租賃所得；(2)又從該
      撤銷之理由中可以知悉，排除租賃所得以外之其餘裁罰基
      礎（漏報所得額）均已因原告未續行行政爭訟程序而告確
      定，所以原告事後不得再行爭議」云云。不過因為既然第
      1次復查決定之整個裁罰規制性決定均已被撤銷，原告即
      使對撤銷之理由有所不服，但已不能再行就該裁罰部分提
      起行政爭訟，所以事後仍可再行爭議，故本院仍應就此部
      分為實質之審理。
  三是以本案之爭點即在於原告上開主張是否可採。
參、本院之判斷：
  一本稅部分：
    (一)按上開新竹市○○路186號1樓房屋屬受原告扶養之未成年
      長子蘇文德所有，當年度有「香君理髮廳」設籍營業，被
      告機關憑此事實而認定原告有出借上開房屋，此等事實認
      定符合日常經驗法則，應堪採信。
    (二)在此客觀事實基礎下，被告機關引用所得稅法第14條第1
      項第5類第4款之規定（即「將財產借與他人使用，除經查
      明確係無償且非供營業或執行業務者使用外，應參照當地
      一般租金情況，計算租賃收入，繳納所得稅」）設算租金
      收入，並在原告有異議之情況下，依財政部賦稅署77年11
      月9日台稅一發第770665851號函、88年1月28日台財稅第8
      81895293號函及88年1月21日台財稅第881895676號函之規
      範意旨調查鄰近出租建物所有人自行申報租金扣繳情形，
      確定平均每年每坪租賃所得2,924元。而本案核定系爭房
      屋每年每坪租賃所得1,670元，顯然較低，從而被告機關
      以其營業面積23.35坪乘以1,670元，設算原告當年度有
      租賃所得38,988元自屬合法。
    (三)原告所爭執之各點，均出於對所得稅法第14條第1項第5類
      第4款設算租金規定之誤解，自非可採。
  二裁罰部分：
    (一)按原告有領得台灣中小企業銀行給付之營利所得10,690元
      及世華銀行給付之利息所得3,719元，有轉載自財稅資料
      中心、記錄於核定通知書內之核定資料為憑，應堪信為真
      實，原告空言否認其事，無法推翻本院已獲致之心證。
    (二)從而被告機關依此事實基礎認定原告有「取得上開所得卻
      漏未申報」之違章事實，並造成漏稅結果，將之計入裁罰
      基礎下，即無違誤可言。
肆、綜上所述，本件原處分有關本稅及裁罰之規制性決定於法有
    據，訴願決定予以維持亦無違誤，原告訴請撤銷為無理由，
    應予駁回。
據上論結，原告之訴為無理由，爰依行政訴訟法第236條、第98
條第3項前段，判決如主文。
中　　華　　民　　國　　94　　年　  10　　月　 19  　 日
                              第五庭  法  官  帥嘉寶
上為正本係照原本作成。
本件以訴訟事件所涉及之法律見解具有原則性者為限，始得於本
判決送達後20日內向本院提出上訴狀並表明上訴理由，如已於本
判決宣示後送達前提起上訴者，應於判決送達後20日內補具上訴
理由（均按他造人數附繕本），且經最高行政法院許可後方得上
訴。
中　　華　　民　　國　　94　　年　  10　　月　 19  　 日
   　　  　　　　　　　    　         書記官  蘇亞珍
